臺灣高等法院花蓮分院刑事裁定  
111年度毒抗字第1號
抗  告  人
即  被  告  陳泳昌
選任辯護人  許洋頊律師（法扶律師）
上列抗告人因違反毒品危害防制條例案件，經檢察官聲請觀察勒
戒，不服臺灣臺東地方法院中華民國110年12月3日110年度毒聲
字第284號裁定（聲請案號：臺灣臺東地方檢察署110年度毒偵字
第316號、110年度聲觀字第238號），提起抗告，本院裁定如下
：
    主  文
抗告駁回。
    理  由
一、抗告意旨略以：抗告人即被告陳泳昌前於民國110年4月間因
    施用毒品案件，經原法院以110年度毒聲字第284號裁定觀察
    勒戒在案。然抗告人係因在密閉房間內吸入朋友施用之二手
    安非他命所致，自始至終均未施用第二級毒品甲基安非他命
    ，且伊未親自封緘尿液檢體、未曾親見員警封緘過程，無法
    證明檢體編號A070即係伊於110年4月20日所排放之尿液，況
    觀諸尿液採驗作業管制紀錄表可知，檢體編號除不連號以外
    ，亦有手寫修改痕跡，實無法排除尿液事後遭第三人摻混甲
    基安非他命之可能性，是該毒品檢驗結果顯屬有疑。退步言
    之，縱認抗告人有施用第二級毒品甲基安非他命之犯行，惟
    檢察官於聲請觀察、勒戒前，竟未先傳訊抗告人，聲請書亦
    未送達予伊，並完全未訊問伊是否接受戒癮治療之意願，或
    說明完成戒癮治療應遵守事項，顯與合義務性裁量相牴觸，
    且原法院於裁定觀察勒戒前仍未開庭訊問伊，均有違正當法
    律程序所保障之聽審權，而准如檢察官所請，亦有未洽，爰
    請求撤銷原裁定等語。
二、按現行毒品危害防制條例對於「初犯」及「3年後再犯」之
    處遇，係採「觀察、勒戒」與「附命完成戒癮治療之緩起訴
    處分」併行之雙軌模式，檢察官對之本得按照個案情形，依
    法裁量決定採行緩起訴之戒癮治療或觀察、勒戒，而是否給
    予施用毒品者為附命完成戒癮之緩起訴處分，係屬檢察官之
    職權；再按觀察、勒戒處分，其立法意旨在幫助施用毒品者
    戒除毒癮，性質非為懲戒行為人，而係為消滅行為人再次施
    用毒品之危險性，所導入一療程觀念，針對行為人將來之危
    險所為預防、矯治措施之保安處分，以達教化與治療之目的
　　，可謂刑罰之補充制度，從而其雖兼具剝奪自由權利之性質
　　，卻有刑罰不可替代之教化治療作用。是同條例規定之「觀
    察、勒戒處分」及「附條件之緩起訴處分（含附命完成戒癮
    治療之緩起訴）」，何者對於施用毒品者較為有利，端在何
    種程序可以幫助其戒除施用毒品之行為，尚非可由法院逕行
    認定附命緩起訴對施用毒品者係較有利，如從治療效果之觀
    點而論，亦難謂附命緩起訴必然較觀察、勒戒有利於行為人
　　；另按檢察官適用刑事訴訟法第253條之1第1項及第253條之
    2對被告為緩起訴處分時，應「參酌刑法第57條所列事項及
    公共利益之維護」，並「認以緩起訴為適當」者，始得為之
　　，可認檢察官應以向法院聲請觀察、勒戒為原則，於例外符
    合上揭緩起訴處分之要件時，始得另為附條件之緩起訴處分
　　。檢察官是否適用前開規定對被告為緩起訴處分，自得本於
    前開規定之立法目的，妥為斟酌、裁量，始予決定。而其裁
    量之結果，如認適於對被告為緩起訴處分者，固須於緩起訴
    處分中說明其判斷之依據，惟其如認應向法院聲請觀察、勒
    戒者，此時因係適用原則而非例外，自無需贅予交代不適於
    為緩起訴處分之理由。對上述所指檢察官之職權行使，並非
    法院所得介入審酌，法院原則上應尊重檢察官職權行使之裁
    量結果，僅就檢察官之判斷有違背法令、事實認定有誤或其
    他裁量重大明顯瑕疵等事項，予以有限之低密度審查（最高
    法院103年度台上字第2464號判決意旨參照）。　　
三、經查抗告人矢口否認有何施用第二級毒品甲基安非他命犯行
    ，辯稱：伊係因在密閉房間內吸入朋友施用之二手安非他命
    所致，扣案吸食器乃友人在伊住處吸食毒品後所遺留，非伊
    所有等語（見毒偵字第316號卷第30頁、本院卷第9頁、第91
    頁）。惟以：
  ㈠員警於110年4月20日上午8時46分許，經徵得抗告人同意採
　  集尿液後，送請慈濟大學濫用藥物檢驗中心以酵素免疫分析
    法（EIA）初步檢驗，再以氣相層析質譜儀法（GC/MS）確認
    檢驗，檢驗結果呈安非他命、甲基安非他命陽性反應，且尿
    液檢體之DNA-STR型別與抗告人相符等情，有臺東縣警察局
    局本部110年度毒品犯罪嫌疑人尿液採驗作業管制紀錄表（
　　檢體編號：A070號）、慈濟大學濫用藥物檢驗中心110年4月
    29日慈大藥字第1100429011號函暨所附檢驗總表、勘察採證
    同意書及內政部警政署刑事警察局110年10月22日刑生字第1
　　000000000號鑑定書等件在卷可稽（見毒偵字第316號卷第12
    至15頁、第47頁），此部分事實，洵堪認定。
　㈡次查目前常用檢驗尿液中是否含有毒品反應之方法，有免疫
　  學分析法和層析法兩類，而以氣相層析質譜儀分析法進行確
    認者，不致產生偽陽性反應，業經行政院衛生署管制藥品管
    理局（現改制為衛生福利部食品藥物管理署）92年6月20日
　　管檢字第0920004713號函釋在案（見本院卷第95頁）。抗告
    人雖矢口否認前揭施用第二級毒品之犯行，辯稱自己只是吸
    到二手煙霧云云，然依據前開抗告人之濫用藥物檢驗報告，
    抗告人之尿液中甲基安非他命濃度達4558ng/mL，且安非他
    命濃度達615ng/mL，均高出氣相層析質譜儀可檢出之閾值（
　　即甲基安非他命濃度≧500ng/mL，且安非他命濃度≧100ng/mL
    ）甚多，抗告人抗辯如前，卻無法合理解釋何以其尿液中安
    非他命類之濃度如此之高、為何與一般直接施用毒品者尿液
    可檢出之濃度無異，甚至更高，揆諸前揭鑑驗方法之說明，
    已可排除偽陽性反應之可能，原裁定之論述符合本院職務上
    所知之尿液毒品鑑驗實務，其辯稱並未施用甲基安非他命云
    云，顯屬事後卸責之詞，殊無可採。是抗告人確有於110年4
    月20日上午8時46分許採尿時起回溯96小時內之某時，在不
    詳地點，以不詳方式，施用第二級毒品甲基安非他命1次，
    原裁定此部分事實之認定，核無違誤。
　㈢雖抗告人復主張伊未親自封緘尿液檢體、亦未親見員警封緘
    過程，上開採驗作業管制紀錄表所載檢體編號不連續，且有
    手寫修改痕跡，無法排除尿液事後遭第三人摻混甲基安非他
    命之可能性云云。然查抗告人既於偵查中自承上開採集、送
    驗之尿液檢體，係由其親自排放（見毒偵字第316號卷第4頁
    ），其尿液檢體採集完成後，警員係在抗告人前執行封緘作
    業，於檢體封條上方有抗告人大拇指指印可資佐證等情，有
    臺東縣警察局110年8月25日東警刑偵一字第1100034629號函
    檢附職務報告在卷可憑（見毒偵字第316號卷第38、39頁）
    ，而上開採驗作業管制紀錄表查獲日期並未連續之原因，則
    係Z000000000000及Z000000000000等二案於110年3月19日送
    請慈濟大學濫用藥物檢驗中心進行海洛因、安非他命、大麻
    、喵喵及其代謝物、硝甲西泮、MMA等檢驗；其中海洛因、
    安非他命先於同年3月26日驗畢並交付檢驗報告，大麻、喵
    喵及其代謝物、硝甲西泮、MMA等尚未同步完驗，故於A066
    之後增列兩案，俾利管理後續檢驗結果等語，復有該局111
    年3月11日東警刑偵一字第1110010614號函附卷可查（見本
    院卷第79頁），顯見該尿液檢體編號不連續，僅係因送驗毒
    品之完驗先後順序不同，俾利日後管理所為之一貫作業程序
    ，尚難因此指為瑕疵。矧參諸抗告人既否認施用毒品，足見
    其尚非缺乏一般生活經驗與常情事理之人，倘有採尿過程不
    法或採尿器材不乾淨等情，抗告人豈會在濫用藥物尿液檢驗
    檢體等資料上簽名、蓋指印確認，並對此不利於己之事證迄
    至偵查中均不提出，況本件承辦警員為依法執行公務之人員
    ，與抗告人並無利害或宿怨關係存在，殊無調包尿液以誣陷
    抗告人之理。
　㈣又抗告意旨另指摘檢察官並未訊問伊是否接受戒癮治療之意
　　願，或說明完成戒癮治療應遵守事項，顯與合義務性裁量相
    牴觸，且原法院於裁定觀察勒戒前仍未開庭訊問伊，均有違
    聽審權之保障云云。惟揆諸前揭判決意旨，檢察官就抗告人
    施用第二級毒品犯行，向原審聲請觀察、勒戒，本即檢察官
    裁量權之適法行使，是原審裁准檢察官聲請本件之觀察、勒
　　戒，經核均無違法、事實有誤或裁量有何重大明顯瑕疵之情
    形。又觀察、勒戒之保安處分，有刑罰不可替代之教化治療
    作用，且既屬用以矯治、預防行為人反社會性格，而具社會
    保安之功能，當無因抗告人之個人經濟或家庭因素而免予執
    行之理。再者，現行法就相關處遇程序雖無關於陳述意見之
    特別規定，惟抗告人如欲表示意見，仍可自行向檢察官或法
    院提出俾供斟酌，且檢察官於偵查中已予其陳述意見之機會
　　，有110年8月17日及同年9月22日之訊問筆錄在卷可稽，故
    抗告人漫指其未被賦予陳述意見權、有違聽審權之保障云云
　　，自無可採。是抗告意旨此部分指摘，亦有未合，均難憑採
　　。
四、綜上所述，本件檢察官之聲請洵屬有據，原審依檢察官之聲
    請，裁定抗告人應送勒戒處所觀察、勒戒，經核其認事用法
    ，並無違誤，抗告人以前詞提起本件抗告，指摘原裁定不當
    ，求予撤銷改判駁回檢察官之聲請，其抗告為無理由，應予
    駁回。
據上論斷，應依刑事訴訟法第412條，裁定如主文。
中　　華　　民　　國　　111 　年　　4 　　月　　29　　日
                  刑事庭審判長法  官  張宏節  
                              法  官  林恒祺
                              法  官  張健河 
以上正本證明與原本無異。
本件不得再抗告。
中　　華　　民　　國　　111 　年　　4 　　月　　29　　日
                              書記官  鄧瑞雲